【裁判字號】    90,上更(一),158
【裁判日期】    900911
【裁判案由】    重利
【裁判全文】
臺灣高等法院刑事判決                  九十年度上更(一)字第一五八號
    上  訴  人  臺灣士林地方法院檢
    上  訴  人
    即  被  告  乙○○
                戊○○
    右二人共同
    選任辯護人  薛松雨
                馮君傑
    被      告  辛○○
    選任辯護人  林文龍
右上訴人因被告重利案件，不服臺灣士林地方法院八十六年度訴字第九三０號中華民
國八十七年五月二十六日第一審判決（起訴案號：臺灣士林地方法院檢察署八十六年
度偵字第七三０七號）提起上訴，經本院判決後，由最高法院發回更審，本院判決如
左：
    主      文
原判決撤銷。
乙○○、辛○○、戊○○共同以乘他人急迫貸以金錢而取得與原本顯不相當之重利為
常業，乙○○、辛○○各處有期徒刑捌月；戊○○處有期徒刑伍月，如易科罰金以
佰元折算壹日。如附表四所示之物均沒收。
    事      實
一、乙○○（綽號「王仔」或「阿狗」）、辛○○夥同其他不詳姓名成年男子一、二
    人，基於開設地下錢莊，乘他人之急迫貸以金錢，而取得與原本顯不相當之重利
    ，從中獲取暴利，並恃此維生之犯意聯絡，自民國八十三年五月間起，即在台北
    市○○○路○段二二三巷二十四號經營地下錢莊，並廣為散發名片，招徠客戶，
    於己○○等不特定人依名片上載電話詢問時，乙○○等即利用彼等需錢孔急之機
    會，貸以新台幣（下同）九千元至二萬元不等之金錢，約定一個月分期償還一萬
    元至二萬八千元不等之本息，從中獲取年息高達百分之一百三十至百分之四百八
    十之暴利。並恃此維生，以之為常業（詳細貸款情形詳如附表一所載）。至八十
    六年四月，乙○○等又僱用知情而與彼等有犯意聯絡之戊○○，擔任該地下錢莊
    之討債工作（即向借款人催收本息）。由乙○○交付借款人所開立本票等物，持
    向借款人催討本息，約定戊○○可從中獲取一成，戊○○亦以此為業。嗣於八十
    六年五月十七日凌晨三時許，戊○○在台北市○○○路、保安街口為警查獲，並
    扣得如附表二所示之物品，至同年六月二十五日，警方持檢察官之搜索票，前往
    台北市○○○路○段二二三巷二十四號辛○○所開設之茶行，查扣如附表三所示
    之物品。
二、案經台北市政府警察局大同分局移請臺灣士林地方法院檢察署檢察官偵查起訴。
    理      由
一、訊據上訴人即被告辛○○、乙○○、戊○○均矢口否認前開常業重利犯行，辛○○辯稱伊自八十六年五月一日始承租上址開設茶行，每天店內出入之客人甚多，
    客人是否有在其店內與他人從事借貸金錢之行為，伊無從知悉。至於搜索當日，
    因乙○○（原為開設茶行之同行）前來店內泡茶聊天，戊○○亦來店內找乙○○
    ，伊與王、陳二人並無任何瓜葛；另在其店內查扣之物品，其中空白本票係伊自
    己生意需用，支票係朋友交給財將公司辦理分期借款購車，後來一次還清，財將
    公司人員將之寄放被告辛○○處，等朋友回來取走，帳冊、切結書則是友人陳坤
    堆借伊參考，以學習如何經營車行云云。乙○○辯稱：伊雖曾借錢予庚○○、丙○○等人，但借款之情形係因伊原本在敦煌路開設茶行，很多朋友因前來茶行泡
    茶，於聊天時提及彼等缺錢，要求被告幫忙周轉，被告始好意借貸，利息也是借
    款人自己提議的，其他押身分證、簽發本票亦係借款人為表示不會賴帳，自願為
    之，然事後大多本息均未清償，被告反而受害云云。戊○○辯稱：伊並不認識借
    款者，亦未受乙○○僱用，事實上伊自八十五年三月退伍後，即有正當工作，只
    因與乙○○為打球朋友，因之前與王某打球，王某將本票等物寄放在被告戊○○
    車上，嗣為警查獲，竟遭誤認係為乙○○催討債款本息，殊屬冤枉云云。
二、本院查：
    (一)被告戊○○於八十六年五月十七日首次為警查獲時，即坦承為綽號「阿狗」者
      討債，如附表二所示之物品乃「阿狗」所交付用來討債，伊受僱於「阿狗」約
      一個多月，酬勞係以債務之一成計算，迄今（即被查獲時）已獲得七千多元之
      利益等語（見偵字五四六六號卷第三頁），復於偵查中指證伊所稱「阿狗」即
      被告乙○○無訛（見偵字七三０七號卷第一五九頁背面）；復有如附表二所示
      之物品扣案可憑，足認被告八十六年四月間起，即受乙○○之僱用。負責持據
 向借款人索討本息，獲得酬勞七千多元，經折算後，索討本息為七萬多元，加
      上借款人自行清償或以其他方式清償者，當不僅此數。
    (二)另被告乙○○於檢察官偵查中及嗣後之審理中亦坦承貸款予庚○○、丙○○等
      人（見七三０七偵卷第一六０頁、原審卷第二十四頁），核與證人即借款人庚○○、丙○○所供：「我曾於八十六年五月十六日十九時至該址一樓向一綽號
      〞王仔〞借款一萬二千元，利息計算分十四期，一個月內還清共一萬四千元，
      多付利息二千元，經警方提示乙○○身分證影本指認，係與我接洽之〞王仔〞
      無誤，我是根據他們所散發之電話名片，主動與其聯繫後約定時間、地點接觸
      ，才帶至重慶北路三段二二三巷二十四號內處理」（以上庚○○供詞見偵字七
      三０七號第十五頁）、「我借貸地點係台北市○○○路○段二二三巷二十四號
      一樓〞王仔〞之男子接洽，共向其借貸三次，我向他借貸新台幣一萬三千元，
      一個月內還清共要一萬五千元（分十五期，每兩天還一千元），我去借時，裡
      面大約有三至四人」、「與我接洽者之綽號〞王仔〞係乙○○無誤，於該址我
      見過辛○○，並未見過陳昌欣、戊○○」等語相符（以上丙○○之供詞見偵字
      七三０七號卷第十七至十九頁），並有如附表二所示之本票、身分證等物可供
      佐證。再與戊○○自白參照以觀，足見被告乙○○確有開設地下錢莊，僱用戊○○擔任催討本息，並交付相關借款本票及借款人之證件予陳某，由陳某催討
      本息後抽取十分之一牟利。
    (三)又證人己○○、壬○○、丁○○等人亦分別指證，以彼等名義所書立之切結書
      （八十六年六月二十五日在辛○○所開設茶行搜得），係伊於八十三年五月五
      日向綽號〞蕭仔〞借款時所書立，借款二萬元，分十期償還，一個月內還二萬
      八千元等語（以上己○○之供詞見偵字七三０七號卷第一五一頁、原審卷第八
      十頁）；或「該份切結書係我於八十四年三月三十日向該址借款時所切結，我
      借新台幣九千元，分十期一個月內還清，共還新台幣一萬元，我向該址借貸二
      次，是依其所發名片，依電話前往」（以上壬○○之供詞見同上偵卷第一五二
      頁、第一七一頁）；或「該份切結書是我於八十三年六月十六日在重慶北路三
      段底借款所立，我係借貸二萬二千元，分十四期攤還，一個月內還清，共還一
      萬四千元」（以上丁○○之供詞見偵字七三０七號卷第一五三頁）等語，復有
      如附表三所示之物扣案可憑。經核上述切結書既係借款人己○○、丁○○、壬○○等人所書立，且持向地下錢莊借款，借款之處所均在辛○○所開設茶行內
      或在其茶行附近，於本件查獲時，切結書又由辛○○所保管，參以前開借款人
      庚○○、丙○○借款之地址，亦均在辛○○所開設茶行內等情，足見辛○○確
      係共同經營該地下錢莊者之一，辛○○所辯借貸之事與其無關云云，無非卸責
      飾詞，自無足採。至於證人庚○○所供尚未清償，即被查獲，固不成立重利罪
      （理由詳后），但亦足證明被告等人有放貸之事實，此於本院調查中仍堅詞供
      明其確有向乙○○借錢可明。雖其改稱利息約定沒有那麼多云云，應係事後迴
      護之詞，另證人丁○○於本院調查中供稱不認識被告三人，切結書為租車而寫
      ，本票也是為租車所簽云云，證人壬○○亦改稱伊不認識被告三人，切結書均
      向車行租車所用云云，顯為事後為被告迴護而故為不實陳述，仍不足為有利被
      告之認定，且查證人己○○於本院調查中仍堅稱向辛○○借款，且係在為繳會
      款，無他處可借之急迫情況下所為，證人丙○○亦供稱將車租輸掉了，如不清
      償車租，車子就要還給車行之急迫情形下向乙○○借款等語，益見被告三人確
      有重利行為。末查被告辛○○辯稱其自八十六年五月一日始租用系爭處所之房
      屋，並提出租賃契約書為憑，但查該契約書固經當事人簽名其上，惟並無簽發
      日期之記載，而其第二條租期約定竟然記載八十六年五月一日至八十六年四月
      三十日，此項租約日期之真實性即有可議，應係臨訟勾串，慌忙間所為之記載
      ，尚不足採，證人即房東甲○○○於本院調查時對於何時租出亦語焉不詳，租
      給何人亦稱不知，參以該租約期間記載可議，被告辛○○所辯自八十六年五月
      一日始為承租云云，亦無可採。
    (四)再觀之被告等放貸之本息計算方式，其中貸予本金九千元，一個月內清償一萬
      元，利息一千元，其年息高達百分之一百三十以上；貸予本金一萬二千元，一
      個月內清償一萬四千元者，利息二千元，其年息高達百分之二百左右；貨予本
      金一萬三千元，一個月內清償一萬五千元者，利息二千元，其年息高達百分之
      一百八十二左右；貨予本金二萬元，一個月內清償二萬八千元者，利息八千元
      ，年息高達百分之四百八十，均屬與原本顯不相當之重利甚明，苟借款人非在
      急迫情況下，當不至為之。
    (五)又被告乙○○、辛○○開設地下錢莊，廣發名片招徠需款週轉之不特定人，經
      營期間長達二、三年，且以開設茶行為掩護，僱用專人催討本息，依其經營方
      式，足認確有以開設地下錢莊獲取高額利息，並恃此維生之主觀意思及具體表
      現，彼等乃重利罪之常業犯甚明，至於被告戊○○雖自八十六年四月間始受僱
      為該地下錢莊催討本息，但其事先既已知情，且係向不特定之借款人催收，按
      件抽取所收金額之一成牟利，自有恃此維生以之為常業之意思及客觀表現，縱
      然另有其他職業，亦無礙於常業犯之成立。
    綜上各節所述，本件被告辛○○、乙○○、戊○○三人之犯罪事證明確，所辯各
    節均無足採，犯行洵堪認定。
三、核被告三人所為，係犯刑法第三百四十五條之常業重利罪，被告乙○○、辛○○
    與其他不詳姓名成年男子一、二人間就本件全部犯罪事實、戊○○對於八十六年
    四月以後之犯罪事實與乙○○、辛○○及其他不詳姓名男子一、二人間，有犯意
    聯絡及行為分擔，均屬共同正犯。雖公訴人僅對被告等八十六年四月以後之犯行
    起訴，但其中被告乙○○、辛○○二人在此之前之常業重利犯行與起訴部分有事
    實上一罪之關係，為起訴效力所及，本院自得予以審判，附此說明。又扣案如附
    表二、三所示之物，其中借款人簽發之本票、空白本票、帳冊、切結書等（均詳
    如附表四）或為被告所有供犯罪所用之物，或供犯罪預備之物或因犯罪所得之物
    ，應併予宣告沒收；至借款人身分證、房屋租賃契約書、公司行號、印章等物或
    非被告等所有或與被告等之犯罪無關，自不得宣告沒收。
四、原審依法論科固非無見，惟查(一)被告辛○○係以在上地開設茶行為掩護，實際上
    經營地下錢莊業務，已如前述，原審輕信其辯詞，認定其未參與犯罪已有未洽。
    (二)被告乙○○、辛○○係夥同不詳姓名成年男子一、二人共同經營地下錢莊，並
    自八十六年四月間起偏用被告戊○○，原判決關於共同正犯之認定，亦未盡詳實
    。(三)關於被告等所有供犯罪所用之物品，如空白本票、切結書等，原判決未併予
    宣告沒收，不無疏漏。被告乙○○、戊○○上訴仍執陳詞否認犯罪雖無可採，然
    原判決既有可議，且檢察官對辛○○部分上訴為有理由，自應由本院將原判決予
    以撤銷改判。爰審酌被告等之素行、犯罪之動機、目的、手段、所生之危害及犯
    罪後之態度等一切情狀，分別量處如主文第二項所示之刑，附表四所示物品併予
    宣告沒收。
五、公訴意旨另以被告等貸款予庚○○，借款人庚○○亦供明借款之事實，但查庚○○於警訊中即已供明伊尚未還款繳息即為警查獲，則此部分自不成立常業重利罪
    ，惟此一部分公訴人認係常業犯之一部分，爰不另為被告無罪之諭知，併予敘明
    。
據上論斷，應依刑事訴訟法第三百六十九條第一項前段、第三百六十四條、第二百九
十九條第一項前段，刑法第二十八條、第三百四十五條、第三十八條第一項第二款、
第三款，罰金罰鍰提高標準條例第一條判決如主文。
本案經檢察官陳維練到庭執行職務。
中      華      民      國    九十      年      九      月     十一     日
                                  審判長法  官  李  相  助
                                        法  官  王  振  興
                                        法  官  蔡  光  治
右正本證明與原本無異。
如不服本判決應於收受送達後十日內向本院提出上訴書狀，其未敘述上訴之理由者並
得於提起上訴後十日內向本院補提理由書（均須按他造當事人之人數附繕本）。
                                        書記官  王  才  生
中      華      民      國    九十      年      九      月     十四     日
附錄本案論罪科刑法條全文：
刑法第三百四十四條
乘他人急迫、輕率或無經驗，貸以金錢或其他物品，而取得與原本顯不相當之重利者
，處一年以下有期徒刑、拘役或科或併科一千元以下罰金。
刑法第三百四十五條
以犯前條之罪為常業者，處五年以下有期徒刑，得併科三千元以下罰金。


司法院資訊處製作；財團法人民間司法改革基金會備份。
